【裁判字號】    96,訴,9697
【裁判日期】    970820
【裁判案由】    返還借款
【裁判全文】
臺灣臺北地方法院民事判決              96年度訴字第9697號
原      告  丙○○
訴訟代理人  沈棱律師
被      告  乙○○
上列當事人間請求返還借款事件，本院於民國九十七年七月三十
日辯論終結，判決如下：
    主    文
被告應給付原告新臺幣貳佰萬元，及自民國九十六年十一月十三
日起至清償日止，按週年利率百分之五計算之利息。
原告其餘之訴駁回。
訴訟費用由被告負擔三分之二，餘由原告負擔。
本判決第一項於原告以新臺幣陸拾陸萬陸仟柒佰元為被告供擔保
後，得假執行。
原告其餘假執行之聲請駁回。
    事實及理由
一、原告部分
（一）聲明：
    １被告應給付原告新臺幣（下同）三百零三萬元，及自起訴
      狀繕本送達翌日起至清償日止，按週年利率百分之五計算
      之利息。
    ２願供擔保請准宣告假執行。
（二）原告起訴主張兩造為國中同學，常相往來，被告經商需款
      周轉，遂於九十六年四月十七日向原告借款二十萬元，
      言明同年月三十日歸還；於同年五月八日借款一百萬元
      ，言明同年六月三十日歸還；於同年五月十六日借款八
      十萬元，言明同年六月三十日歸還；於同年六月二十五
      日借得原告所簽發、付款人為合作金庫銀行雙和分行、面
      額八萬元、票據號碼ＡＺ0000000號之票據一紙；
      於同年八月十五日借得原告所簽發、付款人為合作金庫
      銀行雙和分行、面額各為十九萬五千元、票據號碼ＡＺ0
      000000、0000000號之票據二紙；於同年
      八月十日借款二十二萬元；於同年八月十五日借款三十
      一萬元；於同年九月十五日借款三萬元，合計共借款三
      百零三萬元，並約定全部於同年九月三十日清償，詎被告
      竟未依約返還，爰請求被告如數清償，並支付自起訴狀繕
      本送達翌日起至清償日止，按週年利率百分之五計算之利
      息。
（三）對被告答辯之陳述：
    １原告確於九十六年九月二十二日與被告、江淑霞（原名甲
      ○○，九十七年三月三日更名）、高玲玲等人商議投資登
      姿雅事業有限公司（以下簡稱登姿雅公司）四百萬元，俾
      便取得該公司經營權。登姿雅公司係被告出資向他人頂渡
      而來，由其岳父高存德任負責人，實際由被告經營，被告
      請求原告於公餘前往協助，原告遂基於多年友誼前往協助
      訂立公司規章及開拓業務等事宜，並以未支薪之副總經理
      名義出面管理，期間被告一再鼓吹該公司前景可期、已募
      得部分資金，力勸原告加入，原告親自觀察結果，認尚可
      投資，乃於九十六年九月二十二日與其他投資股東召開投
      資頂渡籌備會議，確定公司資本額、各股東出資額，惟隨
      後召開之股東職掌業務分配會議中，董事高玲玲不同意其
      職掌分配，拒絕在該股東職務範圍表上簽名而破局，故並
      未執行原決議，原告並未與被告、江淑霞、高玲玲談妥投
      資登姿雅公司，原告已於九十六年十月四日以存證信函通
      知被告不再投資登姿雅公司，原告未投資登姿雅公司，亦
      未同意將二百萬元借款轉為入股投資款，否則不會要求被
      告書立歸還日期。
    ２被告收受之支票、款項用在何處與原告無涉，原告於九
      十六年八月十五日所簽發、付款人為合作金庫銀行雙和分
      行、面額各為十九萬五千元、票據號碼ＡＺ000000
      0、0000000號之票據二紙，及於同年八月十日
      、十五日、九月十五日交付之款項十二萬元、三十一
      萬元、三萬元，均係被告向原告借款後，原告依被告指示
      交付予江淑霞。
    ３依經濟部中部辦公室回函檢送之登姿雅公司歷次變更登記
      事項所載，登姿雅公司自九十六年一月十七日起即由高存
      德一人為董事兼負責人，資本額為一百萬元，顯見被告所
      辯原告入股投資登姿雅公司一節，並非事實。
（四）證據：提出支票、身分證影本暨收款字條、臺北金南郵局
      第五八三四號存證信函、原告96.11.12律師函，並聲請函
      經濟部中部辦公室調取登姿雅公司股東名冊。
二、被告部分
（一）聲明：原告之訴駁回。
（二）被告則以：
    １其確於九十六年上半年為裝潢在臺北縣三重市成立之登姿
      雅公司，曾陸續向原告借款合計二百萬元，並曾向原告提
      及如其有投資意願，得於該公司成立後將借款資金轉換為
      投資入股資金，故該部分款項於九十六年七月十六日登姿
      雅公司開始營業、原告進入公司擔任運動部副總、參與該
      公司宣傳文宣稿、會員進出驗證、營業時間之制訂等業務
      後，轉為入股資金。
    ２至於九十六年七月以後被告並未向原告借款，原告所指前
      述二百萬元以外貸與被告之款項均係原告投資登姿雅公司
      所支付，除同年六月二十五日原告所簽發、付款人為合
      作金庫銀行雙和分行、面額八萬元、票據號碼ＡＺ000
      0000號之票據一紙外，亦均未交付被告，而係直接交
      付登姿雅公司會計股東江淑霞，且九十六年七月以後原告
      所有支票、款項均係直接支用在該公司運作上，並非被告
      私人借貸。
    ３原告於九十六年九月二十二日與被告、江淑霞、高玲玲簽
      立登姿雅公司股東名冊、股東職務範圍表，約定由原告投
      資四百萬元取得登姿雅公司百分之三二‧五一之股份。本
      件投資案最終破局係因原告不願提出最後一筆一百萬元之
      資金，並要求其他股東書立借據本票，但依股東職務範圍
      表，原告負責公司財務調度、資金運用，遭高玲玲拒絕，
      方未在股東職務範圍表上簽名，亦未能辦理公司組織、資
      本、董事及股東變更登記，被告其他股東之投資股款前已
      經全部提出，後因缺乏資金無法正常運作而未能繼續經營
      等語，資為抗辯。
（三）證據：提出登姿雅公司股東名冊、股東職務範圍表、原告
      名片、96.11.06律師函、登姿雅公司公告、付款簽收簿節
      本，並聲請訊問證人江淑霞、高玲玲。
三、原告主張之事實，業據提出支票、身分證影本暨收款字條、
    臺北金南郵局第五八三四號存證信函、原告96.11.12律師函
    為證，上開證據之真正，並經被告當庭辨識後坦認無訛。
    被告所辯亦據提出登姿雅公司股東名冊、股東職務範圍表、
    原告名片、96.11.06律師函、登姿雅公司公告、付款簽收簿
    節本，並引用證人江淑霞之證述為憑，該等證據之真正，亦
    為原告所不爭。
四、茲就兩造爭執之點分述如下：
（一）被告於九十六年四月十七日、五月八日、十六日分別向原
      告借款二十萬元、一百萬元、八十萬元，合計二百萬元部
      分
    １原告主張被告於九十六年四月十七日向原告借款二十萬
      元，言明同年月三十日歸還；於同年五月八日借款一百
      萬元，言明同年六月三十日歸還；於同年五月十六日借
      款八十萬元，言明同年六月三十日歸還，合計借款二百萬
      元，已經提出支票、身分證影本暨收款字條為證，核屬相
      符，並經被告供承屬實，自堪信為真實。
    ２被告辯稱上述借款經其用以裝潢登姿雅公司，其曾向原告
      提及如有投資意願，得於登姿雅公司成立後將借款資金轉
      換為投資入股資金，九十六年七月十六日登姿雅公司開始
      營業、原告進入公司擔任運動部副總、參與該公司宣傳文
      宣稿、會員進出驗證、營業時間之制訂等業務後，已經原
      告同意轉為入股資金，固據提出登姿雅公司股東名冊、股
      東職務範圍表、原告名片、96.11.06律師函、登姿雅公司
      公告為憑，上述證據之真正，並為原告所不爭執，前已述
      及，惟遍觀上述文件，僅能證明原告曾於九十六年九月二
      十二日與被告、江淑霞、高玲玲簽立登姿雅公司股東名冊
      、股東職務範圍表，約定由原告投資四百萬元取得登姿雅
      公司百分之三二‧五一之股份，並曾以副總經理名義實際
      參與登姿雅公司業務，均無載及原告同意將前貸與被告個
      人之款項轉為投資登姿雅公司股款，被告此節所辯，已難
      遽採。
    ３證人即登姿雅公司會計股東江淑霞固到庭證稱：「‧‧‧
      早期丙○○沒有提到，不過後來我們在開會時他有表示他
      借給乙○○的錢，要轉成投資登姿雅公司的資金，我只記
      得他要參與投資的數額是四百多萬元，實際他借給乙○○
      的錢就是二百萬元和八萬元‧‧‧」，而證人江淑霞與兩
      造俱無故舊親誼或宿怨仇隙，本件兩造訴訟勝敗於證人亦
      無任何利害關係，此為兩造所不爭執，衡情證人江淑霞應
      無甘冒偽證罪責為虛偽陳述之可能或必要，其所述自屬客
      觀可採。
    ４但證人江淑霞亦證稱：「‧‧‧乙○○有邀丙○○參股登
      姿雅公司，我當時也有被邀約‧‧‧可是最後因為各方有
      意見就破局，重點是資金未到位，大約是去年九月二十一
      日的事，那時簽了一個股東比例表，之後有討論方針和職
      掌的問題，但是大家都有意見，無法達成共識，開會時幾
      乎都是我和兩造，通常開會時會達成共識，但是第二天高
      小姐會有意見，就破局，到了十月十五日就確定資金也未
      到位，也沒有共識，參股這件事就破局‧‧‧」，核與原
      告供述：其確於九十六年九月二十二日與其他投資股東召
      開投資頂渡籌備會議，確定公司資本額、各股東出資額，
      惟之後召開之股東職掌業務分配會議中，董事高玲玲不同
      意其職掌分配，拒絕在該股東職務範圍表上簽名而破局，
      被告陳稱：本件投資案最終破局係因原告不願提出最後一
      筆一百萬元之資金，並要求其他股東書立借據本票，但依
      股東職務範圍表，原告負責公司財務調度、資金運用，遭
      高玲玲拒絕等語大致相符，則兩造及證人江淑霞、訴外人
      高玲玲於九十六年九月二十二日依卷附登姿雅公司股東名
      冊所載金額、比例投資登姿雅公司之約定，業因當事人等
      就後續資金提出、股東職掌、就所提供之資金是否開具票
      據擔保等細節未能達成共識而未成立，殆無疑義。
    ５故縱原告曾因於九十六年九月二十二日與被告、證人江淑
      霞、訴外人高玲玲約定投資登姿雅公司四百萬元，而同意
      將其貸與被告個人之二百萬元款項轉為投資登姿雅公司之
      入股資金，前述投資約定既因當事人等就後續相關細節未
      能達成共識而未成立，原告「將貸與被告個人之二百萬元
      款項轉為投資登姿雅公司之入股資金」一節自亦未能單獨
      成立，被告不得據以主張。
（二）原告於九十六年六月二十五日簽發交付被告付款人為合作
      金庫銀行雙和分行、面額八萬元、票據號碼ＡＺ0000
      000號之票據一紙部分
    １原告主張其於九十六年六月二十五日簽發交付被告付款人
      為合作金庫銀行雙和分行、面額八萬元、票據號碼ＡＺ0
      000000號之票據一紙，雖未提出任何證據供參，但
      經被告供認無訛，應堪信為真實。
    ２原告主張上述票據金額亦為貸與被告之款項，則為被告否
      認，辯稱該筆款項為原告投資登姿雅公司之款項。
    ３經查，原告就該紙票據之交付係基於兩造間借貸契約，並
      未提出任何證據，參諸前揭九十六年四月十七日、五月八
      日、十六日兩造間三筆金額共二百萬元之借貸契約，原告
      亦係簽發票據交付，但均由被告書立收款字條載明借款日
      期、借貸意旨及還款日期，有支票、身分證影本暨收款字
      條在卷可考，前業提及，本件票據之交付則無任何相同字
      據，且原告曾於九十六年間以副總經理名義參與登姿雅公
      司之經營數月，並萌生投資意願而於同年九月二十二日與
      被告、證人江淑霞、訴外人高玲玲商議投資登姿雅公司四
      百萬元，業如前敘，被告辯稱是紙票據係原告投資登姿雅
      公司之款項，並非貸與被告，非無可採。
（三）原告於九十六年八月十五日簽發交付江淑霞之付款人為合
      作金庫銀行雙和分行、面額各為十九萬五千元、票據號碼
      ＡＺ0000000、0000000號之票據二紙，及
      於同年八月十日、十五日、九月十五日交付江淑霞之現金
      二十二萬元、三十一萬元、三萬元，合計九十五萬元部分
    １原告主張其於九十六年八月十五日簽發交付江淑霞之付款
      人為合作金庫銀行雙和分行、面額各為十九萬五千元、票
      據號碼ＡＺ0000000、0000000號之票據二
      紙，及於同年八月十日、十五日、九月十五日交付江淑霞
      之現金二十二萬元、三十一萬元、三萬元，亦未提出任何
      證據以實其說，但經被告坦認不諱，核與證人江淑霞之證
      述大致相符，亦堪信為真。
    ２原告主張上述票據、款項均為被告向其借款後，其依被告
      指示交付予江淑霞，亦為被告否認，辯稱該等款項亦為原
      告投資登姿雅公司之款項。
    ３經查，原告就上開總計九十五萬元票據及現金之交付係基
      於兩造間借貸契約、依被告指示為之一節，並無任何證據
      可資參佐，參諸兩造間九十六年四月十七日、五月八日、
      十六日三筆金額共二百萬元之借貸契約，均由被告書立收
      款字條載明借款日期、借貸意旨及還款日期，且原告曾於
      九十六年間以副總經理名義參與登姿雅公司之經營數月，
      並萌生投資意願而於同年九月二十二日與被告、證人江淑
      霞、訴外人高玲玲商議投資登姿雅公司四百萬元，業如前
      述，上述票據、現金數額復係原告依證人江淑霞陳述之公
      司資金需求而簽發、交付，此經證人江淑霞證述詳明，並
      無證據足認原告交付證人江淑霞該等票據、款項，係基於
      與被告間借貸契約。
（四）綜上所述，兩造間於九十六年四月十七日、五月八日、十
      六日分別訂有二十萬元、一百萬元、八十萬元之金錢借貸
      契約，約定至遲應於同年九月三十日歸還，被告迄未清償
      。至原告於九十六年六月二十五日簽發交付被告付款人為
      合作金庫銀行雙和分行、面額八萬元、票據號碼ＡＺ00
      00000號之票據，及於九十六年八月十五日簽發交付
      江淑霞之付款人為合作金庫銀行雙和分行、面額各為十九
      萬五千元、票據號碼ＡＺ0000000、000000
      0號之票據二紙，以及於同年八月十日、十五日、九月十
      五日交付江淑霞之現金二十二萬元、三十一萬元、三萬元
      部分，並無證據足認兩造間就上述款項訂有金錢借貸契約
      、為原告貸與被告及依被告指示交付之款項。
五、次按給付有確定期限者，債務人自期限屆滿時起，負遲延責
    任；給付無確定期限者，債務人於債權人得請求給付時，經
    其催告而未為給付，自受催告時起，負遲延責任，其經債權
    人起訴而送達訴狀，或依督促程序送達支付命令，或為其他
    相類之行為者，與催告有同一之效力；遲延之債務，以支付
    金錢為標的者，債權人得請求依法定利率計算之遲延利息；
    應付利息之債務，其利率未經約定，亦無法律可據者，週年
    利率為百分之五，民法第二百二十九條第一項、第二項、第
    二百三十三條第一項前段、第二百零三條亦有明文。本件兩
    造間訂有數額共二百萬元之借貸契約，被告依約至遲應於九
    十六年九月三十日返還，被告迄未清償，原告請求被告如數
    給付，並支付自起訴狀繕本送達翌日即九十六年十一月十三
    日起至清償日止，按週年利率百分之五計算之利息，洵屬有
    據，應予准許，逾此範圍之請求，則無理由，爰予駁回。
六、本件事證已臻明確，兩造其餘攻擊防禦方法及所提證據，於
    判決結果不生影響，爰不一一論列，併此敘明。
七、原告陳明願供擔保請准宣告假執行，就原告勝訴部分，核無
    不合，爰酌定相當擔保金額准許之；原告敗訴部分，其假執
    行之聲請亦失所附麗，爰併駁回之。
據上論結，本件原告之訴一部有理由、一部無理由，依民事訴訟
法第七十九條、第三百九十條第二項，判決如主文。
中    華    民    國    97    年    8     月    20    日
                    民事第一庭  法  官  洪文慧
上列正本核與原本無異。
如不服本判決，得於判決送達之翌日起二十日內，以書狀敘述理
由，向本庭提起上訴。
中    華    民    國    97    年    8     月    20    日
                                書記官  林芝儀


司法院資訊處製作；財團法人民間司法改革基金會備份。
